---
title: "Homework_202605"
author: "Tingting Fei"
date: "2026-04-12"
output: word_document
---

# 问题 1
## （1）基于 R 脚本获取网络数据的三种方式
### 方法一：直接读取网络文件
该方法适用于数据以 CSV、TXT 等格式直接存储在网络服务器上的情况。R 可以通过 URL 直接读取数据。
```{r, eval=FALSE}
data1 <- read.csv("https://example.com/data.csv")
head(data1)
```

### 方法二：使用 HTTP 请求获取数据（API调用）
当数据通过 API 提供时，可以使用 HTTP 请求访问服务器并获取数据内容。
```{r, eval=FALSE}
library(httr)
res <- GET("https://api.example.com/data") #`GET()` 用于向服务器发送请求
data2 <- content(res) #`content()` 用于提取返回的数据内容，通常为 JSON 或文本格式。
```

### 方法三：解析 JSON 格式数据
许多数据接口以 JSON 格式返回数据，需要进行解析。
```{r, eval=FALSE}
library(jsonlite)
data3 <- fromJSON("https://api.example.com/data") 
```
fromJSON()可将 JSON 格式数据转换为 R 中的数据框或列表结构，便于后续分析。
JSON格式数据举例：
列表：
{
  "cities": ["Beijing", "Shanghai", "Guangzhou"]
}

嵌套结构：
{
  "city": "Beijing",
  "weather": {
    "temp": 25,
    "humidity": 60
  }
}

特点：
键值对结构(key : value)、支持嵌套、易于机器读取 跨语言通用（R / Python / Java 都能用）

## （2）API 端点（API Endpoint）的定义
API 端点是指服务器提供的一个具体 URL 地址，用于访问特定的数据资源或服务。
每一个端点通常对应一种功能，例如数据查询、数据提交或数据更新。
用户可以通过向该端点发送 HTTP 请求（如GET、POST等），获取或操作相应的数据资源。

# 问题 2

```{r, eval=FALSE}
install.packages("dplyr")
install.packages("dbplyr")
install.packages("DBI")
install.packages("RSQLite")
```

## 2.1 创建SQLite数据库
注：
mydb <- src_sqlite(dbname.sqlite, create = TRUE)
在当前版本的 dplyr 中，src_sqlite() 已经先被弃用，后来又被设为 defunct；
官方现在明确建议：先用 DBI::dbConnect()
建立数据库连接，再直接对这个连接使用 tbl()

```{r}
library(DBI)
library(RSQLite)
con <- dbConnect(SQLite(), "dbname.sqlite")
con
```


## 2.2 利用copy_to()将csv文件上传到SQLite
```{r}
library(dplyr)

env <- read.csv("D:/Myclass/homework_2026/Homework-202605/env.csv")
copy_to(con, env, "env", overwrite = TRUE, temporary = FALSE)
```
copy_to(dest, df, name=...) 的第一个参数是数据库连接对象，第二个参数是本地数据框，第三个参数通常写数据库里的表名。

## 2.3 连接数据库，将数据库中数据集读入R
### 2.3.1
```{r}
env <- dbReadTable(con, "env")
head(env)
```
`dbReadTable()` 用于从数据库读取完整数据表；`head()` 用于快速查看数据结构。

### 2.3.2 使用 dplyr 方式访问数据库
若需要使用 dplyr 语法对数据库进行操作，可使用 `tbl()` 建立表引用。
```{r}
library(dplyr)
env_tbl <- tbl(con, "env")
env_tbl
```
tbl() 的第一个参数是 DBI::dbConnect()返回的连接对象，第二个参数是数据库中的表名；而且 tbl() 返回的是一个惰性数据库表对象，不会立刻把全部数据都读入 R。

### 2.3.3 关闭数据库连接
```{r}
dbDisconnect(con)
```
在完成数据库操作后，应及时关闭连接，以释放系统资源。
---
