---
title: "Homework-202602"
author: "Tingting Fei"
date: "2026-03-20"
output: word_document
---

# R 作业：安装并查看 tidyverse；自定义函数检查阈值

## Task 1：查找、安装并查看 tidyverse

### 1. 检查 CRAN 上是否有 `tidyverse`

```{r eval=FALSE}
# 检查 CRAN 上是否有 tidyverse
available_pkgs <- rownames(available.packages())
"tidyverse" %in% available_pkgs
```

### 2. 安装 `tidyverse`

```{r eval=FALSE}
# 如果尚未安装 tidyverse，可运行此语句
install.packages("tidyverse", repos = "https://cloud.r-project.org")
```

### 3. 加载 `tidyverse`

```{r eval=FALSE}
# 加载 tidyverse
library(tidyverse)
```

### 4. 查看 `tidyverse` 包的帮助文档

```{r eval=FALSE}
# 查看 tidyverse 包的帮助文档
help(package = "tidyverse")
```

### 5. 查看 `tidyverse` 包含的核心包

```{r eval=FALSE}
# 查看 tidyverse 核心包
tidyverse_packages()
```

## 查看包中的函数

### 1. 查看 `dplyr` 中的函数

```{r eval=FALSE}
library(dplyr)
ls("package:dplyr")
```

### 2. 查看 `tidyr` 中的函数

```{r eval=FALSE}
library(tidyr)
ls("package:tidyr")
```

### 3. 查看 `ggplot2` 中的函数

```{r eval=FALSE}
library(ggplot2)
ls("package:ggplot2")
```

## 查看帮助文档

### 1. 查看某个函数的帮助文档

```{r eval=FALSE}
# 查看 dplyr::filter 的帮助文档
?dplyr::filter
help(filter, package = "dplyr")
```

### 2. 查看函数参数

```{r eval=FALSE}
# 查看 filter 函数的参数
args(dplyr::filter)
```

### 3. 查看某个包的帮助文档

```{r eval=FALSE}
# 查看 dplyr 和 ggplot2 包的帮助文档
help(package = "dplyr")
help(package = "ggplot2")
```

## 查看数据集

### 1. 查看 `tidyverse` 相关包中的数据集

```{r eval=FALSE}
data(package = "tidyverse")
data(package = "dplyr")
data(package = "ggplot2")
```

### 2. 查看 `ggplot2` 中的 `diamonds` 数据集

```{r eval=FALSE}
# 加载并查看 diamonds 数据集
data("diamonds", package = "ggplot2")

head(diamonds)
str(diamonds)
summary(diamonds)
```

### 3. 查看数据集帮助文档

```{r eval=FALSE}
# 查看 diamonds 数据集帮助文档
?diamonds
help("diamonds", package = "ggplot2")
```

## Task 2A：用 `for` 循环检查随机向量是否高于阈值 35

### 生成随机向量

```{r eval=FALSE}
set.seed(123)
x <- rnorm(n = 10, mean = 35, sd = 10)

x
```

### 自定义函数：使用 `for` 循环判断是否高于阈值

```{r eval=FALSE}
check_above_threshold <- function(x, threshold = 35) {
  result <- logical(length(x))

  for (i in seq_along(x)) {
    result[i] <- x[i] > threshold
  }

  return(result)
}
```

### 运行函数并查看结果

```{r eval=FALSE}
check_above_threshold(x, threshold = 35)
```

### 将结果整理成数据框

```{r eval=FALSE}
result_df <- data.frame(
  value = x,
  above_35 = check_above_threshold(x, threshold = 35)
)

print(result_df)
```

## Task 2B：用 `sapply()` 检查随机向量是否高于阈值 35

### 自定义函数：使用 `sapply()` 判断是否高于阈值

```{r eval=FALSE}
check_above_threshold_apply <- function(x, threshold = 35) {
  sapply(x, function(value) value > threshold)
}
```

### 运行函数并查看结果

```{r eval=FALSE}
check_above_threshold_apply(x, threshold = 35)
```

### 将结果整理成数据框

```{r eval=FALSE}
result_df_apply <- data.frame(
  value = x,
  above_35 = check_above_threshold_apply(x, threshold = 35)
)

print(result_df_apply)
```
