---
title: "Homework-03"
author: "Tingting Fei"
date: "2026-03-30"
output:
  word_document: default
  pdf_document: default
---

```{r setup, include=FALSE}
knitr::opts_chunk$set(echo = TRUE)
```

### 问题1
针对 `ade4` 包内置的 `doubs` 数据集中的 `env`，写一段代码，用管道 `|>`、`select()`、`filter()`、`rename()`、`arrange()` 等操作：

- 选取 `dfs`、`alt`、`oxy` 列
- 重命名 `dfs` 为 `distance`，`oxy` 为 `oxygen`
- 保留 `alt` 大于 200 米的行
- 按 `alt` 降序排列
- 新增一列 `oxygen_category`，根据 `oxygen` 是否大于 90，分为 `High` 和 `Low`
- 计算每个类别的平均 `alt` 和平均 `pH`

## 1.1 加载数据与所需包
```{r}

library(ade4)
library(dplyr)

data("doubs", package = "ade4")
env <- doubs$env

```

## 1.2 数据整理与分组汇总
```{r}

data("doubs", package = "ade4")
env <- doubs$env

result <- env |>
  #从 `env` 数据中选取 `dfs`、`alt`、`oxy` 和 `pH` 四列
  select(dfs, alt, oxy, pH) |>
  #重命名
  rename( 
    distance = dfs,
    oxygen = oxy
  ) |>
  #筛选出海拔 `alt > 200` 的观测值
  filter(alt > 200) |> 
  #按照 `alt` 从高到低排序
  arrange(desc(alt)) |> 
  #根据 `oxygen > 90` 与否，将样本分为 `High` 和 `Low`
  mutate(
    oxygen_category = ifelse(oxygen > 90, "High", "Low") 
  ) |>
  #按类别分别计算平均海拔和平均 pH
  group_by(oxygen_category) |>
  summarise(
    mean_alt = mean(alt, na.rm = TRUE),
    mean_pH = mean(pH, na.rm = TRUE)
  ) 

result
```

### 问题2
根据 `doubs` 数据集中的 `env`，完成如下可视化：
1. 利用 `ggplot2` 包，绘制 `x = alt` 与 `y = oxy` 之间的散点图
2. 在上述散点图中，将 `dfs` 距离映射为颜色

## 2.1 加载数据与所需包
```{r eval=FALSE}
library(ggplot2)
```
## 2.2 绘制 alt 与 oxy 的散点图

题目填空如下：
ggplot(data = env) +
  geom_point(mapping = aes(x = alt, y = oxy))
  
对应完整代码：
```{r eval=FALSE}
ggplot(data = env) +
  geom_point(mapping = aes(x = alt, y = oxy)) +
  labs(
    title = "Scatter Plot of Altitude and Oxygen",
    x = "Altitude (alt)",
    y = "Oxygen (oxy)"
  )
```

## 2.3 将 dfs 距离映射为颜色

题目填空如下：
ggplot(data = env) +
  geom_point(mapping = aes(x = alt, y = oxy, color = dfs))

对应完整代码：
```{r eval=FALSE}
ggplot(data = env) +
  geom_point(mapping = aes(x = alt, y = oxy, color = dfs)) +
  labs(
    title = "Altitude and Oxygen with Distance as Color",
    x = "Altitude (alt)",
    y = "Oxygen (oxy)",
    color = "Distance (dfs)"
  )
```

