---
title: "Homework 04 - 特征与建模"
author: "Tingting Fei"
date: "2026-3-30"
output: word_document
---

```{r setup, include=FALSE}
knitr::opts_chunk$set(
  echo = TRUE,
  warning = FALSE,
  message = FALSE
)
```

# 问题 1
## 从建模目标、建模算法和评估方面，阐述机器学习建模与传统统计模型有哪些不同？
### 1.1 建模目标：
（1）传统统计方法：
-设定规则：
  选择一个模型，没有检验任何其他假设。
-寻找关系：
  统计建模更多关注变量之间的关系和意义，是可解释的。
（2）机器学习建模：
-寻找规则：
  机器学习方法首先给出的是模型集合，包括多项式模型、指数模型等，目标是从不同模型选择最佳的一个。当然，最终的结果与回归算法结果可能是一致的。
-预测：
  机器学习强调预测性能，而不在于模型是否具有可解释性。
### 1.2 建模算法
（1）传统统计方法
-标准化
-统计建模是通过假设一个合适的数据模型，然后根据数据估计模型参数。
（2）机器学习建模
-梯度下降算法
-机器学习方法不是从模型开始，而是使用一种算法来学习响应与预测变量之间的关系。机器学习方法是假设生成过程是复杂和未知的，试图通过观察输人和响应发现主导模式。
### 1.3 评估
（1）统计模型重点是描述数据与结果变量之间的关系，评估模型的合理性是通过置信区间、显著性检验和其他检验对回归参数进行分析，即统计推断。
（2）机器学习涉及训练集和测试集，模型优劣通过测试集评估。

---

# 问题 2
本题完整填空答案汇总
1. `model_rf <- train(abund ~ ., data = training_data, method = "rf")`
2. `fitControl <- trainControl(method = "repeatedcv", number = 10, repeats = 5)`
3. `model_rf <- train(abund ~ ., data = training_data, method = "rf", trControl = fitControl)`
4. `model_rf <- train(abund ~ ., data = training_data, method = "rf", preProcess = c('scale', 'center'), trControl = fitControl)`
5. `grid <- expand.grid(.mtry = c(1:10))`
6. `tuneGrid = grid`
## 2.1 载入数据并构造总丰度变量 abund
```{r}
# 加载所需包
library(ade4)
library(caret)
library(dplyr)

# 读取 doubs 数据
 data(doubs)

# 查看数据结构
str(doubs)
```

```{r}
# 1) 对每个样地计算鱼类总丰度 abund
fish_data <- doubs$fish
env_data  <- doubs$env

# 按行求和，得到每个样地的鱼类总丰度
abund <- rowSums(fish_data)

# 组合成新的建模数据框
model_data <- env_data %>%
  mutate(abund = abund)

head(model_data)
```

说明：这里 `rowSums()` 表示对鱼类丰度表每一行求和，因为每一行代表一个样地，每一列代表一种鱼，因此行和就是该样地鱼类总丰度。

## 2.2 训练随机森林（randomForest）模型
### 2.2.1 拆分训练集和测试集
```{r}
set.seed(123) 
#随机种子，即抽样的起始编号，如果不设随机种子，每次运行得到的训练集和测试集都可能不一样。

train_index <- createDataPartition(model_data$abund, p = 0.8, list = FALSE)
#根据 model_data$abund 这一列来生成训练集的行号索引。
#createDataPartition() 是 caret 包里的函数，用来划分数据集。
#model_data$abund 是目标变量
#p = 0.8 表示抽取 80% 的数据作为训练集。
#list = FALSE 表示结果不要以列表形式返回，而是直接返回一个矩阵/向量形式的行号索引，方便后面取子集。

training_data <- model_data[train_index, ]
#80% 的数据来训练模型。
#从原始数据 model_data 中，取出 train_index 对应的那些行，形成训练集 training_data。80%

testing_data  <- model_data[-train_index, ]
#剩下的 20% 数据作为测试集，用来检验模型预测效果。
#取出不在训练集中的剩余行，形成测试集 testing_data。-train_index 表示“排除这些行号”。

dim(training_data)
dim(testing_data)
#查看训练集和测试集的维度。
#第一个数字表示行数，第二个数字表示列数。
#训练集 26行，12列；测试集 4行，12列
```

### 2.2.2 使用 `train()` 和默认 bootstrap 重采样训练随机森林模型

```{r}
model_rf <- train(
  abund ~ ., 
  data = training_data,
  method = "rf"
)

model_rf
```

填空答案：
- `method = "rf"`
`caret` 中随机森林对应的方法名通常写作 `"rf"`。

## 2.3 优化参数并提高模型精度
### 2.3.1 使用 trainControl() 向 train() 添加10-fold cross-validation重采样，以优化参数
```{r}
fitControl <- trainControl(
  method = "repeatedcv", #`repeatedcv` 表示重复交叉验证；这里是10 折交叉验证，重复 5 次。
  number = 10,
  repeats = 5
)

model_rf <- train(
  abund ~ ., 
  data = training_data,
  method = "rf",
  trControl = fitControl
)

model_rf
```

填空答案：
- `method = "repeatedcv"`
- `method = "rf"`

### 2.3.2 在train()中，增加中心化和标准化等数据预处理，提高模型精度
```{r}
model_rf <- train(
  abund ~ ., 
  data = training_data,
  method = "rf",
  preProcess = c("scale", "center"), #`scale` 表示标准化，即除以标准差。 `center` 表示中心化，即减去均值；
  trControl = fitControl
)

model_rf
```


## 2.4 使用 `expand.grid()` 设置调优参数
```{r}
grid <- expand.grid(.mtry = 1:10) #`mtry` 表示每次节点分裂时随机抽取参与候选分裂的变量数

model_rf <- train(
  abund ~ ., 
  data = training_data,
  method = "rf",
  preProcess = c("scale", "center"),
  trControl = fitControl,
  tuneGrid = grid,
  ntree = 500 #`ntree = 500` 表示森林中树的数量设置为 500。
)

model_rf
```

填空答案：
- `method = "rf"`
- `tuneGrid = grid`

## 2.5 在测试集上评估模型
```{r}
# 预测
pred_rf <- predict(model_rf, newdata = testing_data)

# 计算评估指标
postResample(pred = pred_rf, obs = testing_data$abund)
```
- RMSE：均方根误差
- MAE：平均绝对误差
- $R^2$：决定系数

---

# 问题 3
##3.1 什么是递归消除特征选择（Recursive Feature Elimination, RFE）？
递归消除特征选择是一种常见的特征筛选方法。它的基本思想是：
1. 先使用全部特征建立模型；
2. 根据变量重要性对特征进行排序；
3. 删除最不重要的一个或一组特征；
4. 再次建模并评估模型表现；
5. 不断重复上述过程，直到得到最优特征子集。
因此，RFE 的本质是一个“反复建模 - 删除弱特征 - 再评估”的过程，目标是在尽量少的变量下保留较好的预测能力。
在 `caret` 中，RFE 可以通过 `rfe()` 函数实现。
##3.2 为什么选择随机森林等树模型时，常常不再单独做特征选择？
这是因为树模型本身已经具备一定的“自动筛选变量”的能力。
第一，像随机森林这样的模型在每次分裂节点时，并不是使用全部变量，而是随机抽取一部分变量参与候选分裂，因此它天然具有变量筛选机制。
第二，树模型能够输出变量重要性，例如某个变量对降低误差的贡献大小，因此研究者可以直接依据模型结果判断哪些变量更重要，而不一定需要事先做独立的特征筛选。
第三，树模型对多重共线性、变量尺度差异和复杂非线性关系通常比线性模型更稳健，因此不像传统回归那样强烈依赖前期变量筛选。
不过，这并不意味着树模型永远不需要特征选择。如果变量数量特别多、噪声变量很多，或者研究者希望得到更简洁、更易解释的模型，也可以在树模型之前或之后加入特征筛选步骤。
## 小结
- **RFE**：通过反复建模和删除低重要性变量，找到表现最优的特征子集。
- **树模型常不单独做特征选择**：因为它们在建模过程中已经具有自动筛选变量和评估变量重要性的能力。
- **是否需要额外特征选择**：取决于数据规模、噪声程度和研究目的。
---
